臺灣臺東地方法院民事簡易判決
110年度東簡字第183號
原      告  李瑞真


            李信樟
共      同
訴訟代理人  卓育佐律師
被      告  陳燕宗
訴訟代理人  李百峯律師
上列當事人間請求確認袋地通行權存在等事件，本院於民國111
年3月1日言詞辯論終結，判決如下：
    主      文
原告之訴駁回。
訴訟費用由原告負擔。
    事實及理由
一、原告主張：其等共有臺東縣○○市○○段000地號土地（下稱293
    地號土地），與被告所有同段296、299地號土地（下分稱29
    6、299地號土地），原均屬訴外人陳炎煌所有，嗣後分別讓
    與兩造，293地號土地遂與公路無適宜之聯絡，致不能為通
    常使用而屬袋地，原告自得通行由同一人讓與之296、299地
    號土地，至於與293地號土地相鄰之同段283地號土地（下稱
    283地號土地）應僅屬水路供排水之用，且路寬不足3公尺，
    農用機具無法通行，尚非作為經農地重劃後之農路使用。縱
    認得通行283地號土地聯絡同段315地號土地（下稱315地號
    土地）即同縣市綏遠路1段道路，惟283地號土地已被占用種
    植果樹多年，臨路處並有1株大樟樹阻礙通行，無供農用機
    具或車輛通行可能，甚至走路通行已非常困難，依目前實際
    狀況，293地號土地至少應屬準袋地，亦即聯絡公路之通行
    路徑狀況不良，使用非常不便，仍應對296、299地號土地有
    通行權。又原告於293地號土地上種植果樹等經濟作物，有
    使用農用機具及車輛通行必要，296、299地號土地上原設有
    4公尺寬道路可供通行，卻經被告僱工刨除原有柏油路面，
    現況之碎石路面難以繼續供原告農用通行所需，296、299地
    號土地上如附圖所示296（1）、299（1）部分（面積各為61
    .74、47.34平方公尺，共109.08平方公尺）係以原有通行路
    徑取3公尺寬度，為通行公路之最短路徑，應屬侵害最小之
    通行方法，並應依原有通行方式鋪設柏油或水泥路面，供原
    告農用通行所需。依民法第787條第1項、第788條第1項前段
    、第789條第1項後段規定，提起本件訴訟等語，並聲明：（
    一）確認原告對被告所有296、299 地號土地上，如附圖所
    示296（1）、299（1）部分，有通行權存在；（二）被告應
    容忍原告於前項通行權存在範圍內通行及鋪設柏油或水泥路
    面；（三）被告不得於第1項通行權存在範圍內設置障礙物
    或為其他妨礙原告通行之行為。
二、被告則以：原告共有293地號土地北側所面臨之283地號土地
    ，右連315地號土地，左接臺東縣○○市○○段000地號土地即同
    縣市綏遠路1段232巷道路，兩端均對外聯絡公路，顯屬經農
    地重劃後，供包含兩造所有土地在內之周圍土地所共同使用
    農路，293地號土地自非袋地，更不因原告所主張使用土地
    方法不同而影響是否為袋地之認定，原告尚不得主張對被告
    所有296、299地號土地有通行權存在。縱283地號土地遭人
    非法占用，致原告略有事實上通行困難，仍非不得依法排除
    後通行之，不應轉嫁由被告所有296、299地號土地承擔供原
    告通行之責。又283地號土地寬度達2.8公尺，與原告所主張
    3公尺寬通行路徑僅有20公分差，且兩旁均無其他圍牆或屏
    蔽物，無從逕認與供原告農用通行所需不合等語，資為抗辯
    ，並聲明：如主文第1項所示。
三、兩造不爭執事項（見本院卷第197-199頁）：
(一)293地號土地原登記為訴外人陳張菊所有，陳張菊於民國95
    年5月18日以買賣為登記原因，移轉所有權予訴外人陳昀聯
    ，陳昀聯嗣於103年8月13日以買賣為登記原因，移轉所有權
    予原告共有，應有部分各為1/2，原告迄今仍共有之。
(二)296地號土地原登記為陳炎煌所有，陳炎煌於96年8月28日以
    買賣為登記原因，移轉所有權予被告。
(三)299地號土地原登記為陳張菊所有，陳張菊於95年5月18日以
    買賣為登記原因，移轉所有權予陳昀聯，陳昀聯嗣於96年8 
    月28日以買賣為登記原因，移轉所有權予被告。
(四)283地號土地原登記為訴外人中華民國所有，由財政部國有
    財產署管理，嗣於110年11月16日更正為訴外人臺東縣所有
    ，並由臺東縣臺東市公所管理，使用分區及使用地類別均空
    白未記載，現況地上未經鋪設道路，且已被種植農作物及樹
    木。
(五)315地號土地即臺東縣臺東市綏遠路1段道路，為中華民國所
    有，並由財政部國有財產署管理，使用分區及使用地類別均
    空白未記載。
(六)283地號土地於50年間農地重劃完成當時並未辦理土地登記
    ，惟因年代久遠，相關地籍及重劃資料均已無案可稽，嗣於
    91年6月14日辦理第1次登記。283地號土地兩側即臺東縣○○
    市○○段000○000地號土地重劃登記日期分別為53年至54年間
    ，當時土地重劃適用之法令依據為50年9月臺灣省實施農地
    重劃參考資料暨有關法令彙編第3章農路之規定。
四、本院之判斷
(一)按確認法律關係之訴，非原告有即受確認判決之法律上利益
    者，不得提起之，民事訴訟法第247條第1項前段定有明文。
    又所謂即受確認判決之法律上利益，係指法律關係之存否不
    明確，原告主觀上認其在法律上之地位有不安之狀態存在，
    且此種不安之狀態，能以確認判決將之除去者而言（最高法
    院52年台上字第1240號判例意旨參照）。本件原告主張所共
    有293地號土地為袋地，對被告所有296、299地號土地有通
    行權存在，業為被告否認，致原告所主張通行權存否及衍生
    之權利義務關係不明確，原告在私法上地位陷於不安之狀態
    ，而此種不安狀態得以確認判決除去，原告提起本件訴訟，
    自有受確認判決之法律上利益，合先敘明。
(二)按因土地一部之讓與或分割，而與公路無適宜之聯絡，致不
    能為通常使用者，土地所有人因至公路，僅得通行受讓人或
    讓與人或他分割人之所有地。數宗土地同屬於一人所有，讓
    與其一部或同時分別讓與數人，而與公路無適宜之聯絡，致
    不能為通常使用者，亦同，民法第789條第1項定有明文。如
    兩造不爭執事項（一）至（三）所示，293、299地號土地係
    經陳昀聯先後於96年8月28日、103年8月13日分別讓與兩造
    ，296地號土地則由陳炎煌於96年8月28日讓與被告，原告主
    張293、296、299地號土地原均為陳炎煌所有再先後讓與兩
    造，容有誤會，參照地籍圖、Google空照衛星圖、地籍圖資
    查詢系統套合地籍圖與網路地圖資料（見本院卷第17頁、第
    93頁、第123-125頁），並輔以附圖及兩造不爭執事項（五
    ）可知，現況僅見299地號土地毗鄰315地號土地即臺東縣臺
    東市綏遠路1段道路，雖293、299地號土地原為陳昀聯所有
    而先後讓與兩造，然中間自始隔有296地號土地並非相連，
    正如原告所主張通行路徑亦係依序通行296、299地號土地聯
    絡公路，293地號土地主因間隔296地號土地而與公路無適宜
    聯絡，296地號土地既非原同屬陳昀聯所有，不因陳昀聯先
    後讓與兩造293、299地號土地，致293地號土地與公路無適
    宜聯絡，遑論原告根本未舉證陳昀聯先後讓與兩造土地時是
    否均已不得通行283地號土地聯絡公路，徒以283地號土地現
    況經人占用種植果樹反推仍有未足，本件顯與適用民法第78
    9條第1項後段要件不符，原告憑以主張對被告所有296、299
    地號土地有通行權存在，尚無可採。
(三)按土地因與公路無適宜之聯絡，致不能為通常使用時，除因
    土地所有人之任意行為所生者外，土地所有人得通行周圍地
    以至公路，民法第787條第1項規定甚明。如兩造不爭執事項
    （四）所示，283地號土地上現況未經鋪設道路，且已被種
    植農作物及樹木，對於因此原告無法通行283地號土地，亦
    經兩造當庭表示不爭執（見本院卷第196頁），依土地使用
    現況，堪認原告共有293地號土地，既無從通行283地號土地
    聯絡公路，293地號土地應屬民法第787條第1項規定之袋地
    無誤，尚不因283地號土地原本是否係經農地重劃後供作農
    路使用而異，被告徒以283地號土地原始規劃用途辯稱293地
    號土地並非袋地，無視民法第787條第1項規範目的應著重土
    地使用現況解釋適用，以妥適發揮土地經濟效益，錯誤增加
    法文所無限制要件，尚無理由。至於被告於辯論終結後所提
    事證，已非本院所得審酌，自無從憑以形成為被告有利認定
    心證，否則將屬違法判決，併予敘明。
(四)綜合臺東縣政府110年8月23日府地重字第1100157233號、11
    1年1月26日府地重字第1110013354號、臺東縣臺東市公所11
    1年2月11日東市工字第1110004062號函復說明，283地號土
    地為辦竣農地重劃後農路，於農地重劃完成時應即已供灌溉
    、排水及通行之農水路，因非屬重要交通道路，重劃當時農
    路路面材質原則上採用土砂道、砂道或碎石道，非採用混凝
    土道路或瀝青鋪裝道路，雖該地使用分區及使用地類別為空
    白無從確認，然既為重劃後農路，農地重劃完成時應為可供
    通行使用，亦無因供灌溉、排水使用，而排除為非供農路使
    用情形（見本院卷第63頁、第149-150頁、第180-181頁），
    足認283地號土地確為經農地重劃後農路，原本可供通行使
    用無誤，尚不因未鋪設柏油道路，或同時具有供灌溉、排水
    使用之水路性質，當然排除該地得作為供通行使用之農路，
    原告徒執己見主張該地僅屬水路而非農路，應無可採。又如
    兩造不爭執事項（六）所示，283地號土地於50年間農地重
    劃完成，當時土地重劃適用之法令依據為50年9月臺灣省實
    施農地重劃參考資料暨有關法令彙編第3章農路之規定，並
    參照上開函文可知，依當時關於農路所應適用規定，農路有
    效寬度為大幹線道路4.5公尺、幹線道路3公尺、支線道路2.
    5公尺、耕作道路2公尺（見本院卷第149頁），並由同一函
    文暨附件所示及臺東縣臺東地政事務所111年1月20日東地所
    測量字第1110000430號函復說明，283地號土地寬度不一約
    為2.7至2.8公尺間（見本院卷第136頁、第150頁、第161-16
    2頁），尚無違反農地重劃當時有效規定情形可言，原告逕
    持事後於92年2月10日公布、104年8月12日修正之農地重劃
    區農路水路工程設施規劃設計標準規定，爭執283地號土地
    不符現今農路規定要求而非農路，有時空錯亂而錯誤評價問
    題，殊屬無據，亦無理由。再如兩造不爭執事項（四）所示
    ，283地號土地為臺東縣所有並由臺東縣臺東市公所管理之
    公有土地，且本屬經農地重劃後農路，依原有規劃可供通行
    使用，相較於原告所主張通行被告所有296、299地號土地之
    路徑，涉及通行使用私有土地，尤其原告尚主張被告應容忍
    其於該通行路徑上鋪設柏油或水泥路面，勢將導致被告就該
    範圍土地除供通行使用外，無從再為其他使用收益，對被告
    有效整體使用296、299地號土地影響非微，難認原告捨與所
    主張通行路徑相鄰之公有土地不顧而執意通行私有土地，具
    有合理正當性。況依原告所主張通行路徑，僅其等個人足以
    享受通行利益，但對照附圖可見，283地號土地實與其兩側
    土地相連數量更多、範圍更廣，周圍土地均得通行283地號
    土地聯絡公路而同蒙其利，復得免於其他私有土地再受主張
    供通行使用之危險，通行283地號土地聯絡公路應屬百利而
    無一害。經本院綜合評價，原告通行283地號土地聯絡公路
    ，對周圍地損害更少，難認原告主張對被告所有296、299地
    號土地上之通行路徑為對周圍地損害最少之處所及方法，不
    符民法第787條第2項前段規定要件，本件原告主張應無理由
    。至於283地號土地上現況雖為人種植農作物及樹木，尚待
    排除始得供通行使用，亦僅屬回復原有經農地重劃後農路用
    途，難謂將因此產生更大損害，尚無從影響本院上述判斷。
(五)原告雖主張283地號土地寬度未達3公尺，不足以供農用機具
    或車輛通行，無法供原告共有之293地號土地農用通行所需
    ，姑不論是否土地寬度必達3公尺以上始足以供農用機具或
    車輛通行，未經原告舉證以實其說，尚無法僅憑其片面之詞
    遽行採認，遑論283地號土地寬度約為2.7至2.8公尺間已如
    前述，與原告所主張3公尺寬度通行路徑僅有20至30公分差
    距，難認此一些微差距已達足以影響農用機具或車輛通行程
    度，縱原告將因此受有使用何種農用機具或車輛之選擇限制
    ，相較於原告主張之通行路徑，對於被告產生應容忍其所有
    296、299地號土地供人通行使用之長遠損害，原告毋寧僅受
    有輕微不便，難以逕認原告主張無法通行283地號土地以供2
    93地號土地農用通行所需之詞可採，無從正當化原告主張之
    通行路徑為對周圍地損害最少之處所及方法。另原告對於28
    3地號土地寬度不足3公尺部分，主張對於被告所有296、299
    地號土地仍有通行必要之詞，並未經原告舉證特定就此主張
    在296、299地號土地上通行範圍為何，本院無從遽為判斷，
    況283地號土地兩側毗鄰不同土地，非僅與296、299地號土
    地相連，縱認原告有通行路徑寬度達3公尺必要，似無當然
    僅由被告單方以283地號土地一側之296、299地號土地容忍
    原告通行之理，283地號土地另側土地是否均無供通行使用
    餘地，復未見原告進一步具體說明，原告就此所為主張亦無
    可採。 
五、綜上所述，原告共有之293地號土地雖為袋地，但不屬原由
    同一人所有土地經先後讓與兩造所致，且原告主張對被告所
    有296、299地號土地上之通行路徑，並非對周圍地損害最少
    之處所及方法，原告無從主張對被告所有296、299地號土地
    有通行權存在。從而，原告依民法第787條第1項、第788條
    第1項前段、第789條第1項後段規定，請求（一）確認原告
    對被告所有296、299 地號土地上，如附圖所示296（1）、2
    99（1）部分，有通行權存在；（二）被告應容忍原告於前
    項通行權存在範圍內通行及鋪設柏油或水泥路面；（三）被
    告不得於第1項通行權存在範圍內設置障礙物或為其他妨礙
    原告通行之行為，均為無理由，應予駁回。
六、本件事證已臻明確，兩造其餘攻擊或防禦方法及所提證據，
    經審酌後認均不足以影響判決結果，不再逐一論述，附此敘
    明。
七、訴訟費用負擔之依據：民事訴訟法第78條、第85條第1項前
    段。　　　　　　
中　　華　　民　　國　　111 　年　　4 　　月　　15　　日
                  臺東簡易庭　法  官　黃柏仁
以上正本證明與原本無異。
如對本判決不服，須於判決送達後20日之不變期間內，向本庭提
出上訴狀。（須按對造當事人之人數附繕本）
如委任律師提起上訴者，應一併繳納上訴審裁判費。
中　　華　　民　　國　　111 　年　　4 　　月　　19　　日
                              書記官  張坤校